最　高　行　政　法　院　判　決
　　　　　　　　　　　　　　　　　　 94年度判字第01739號
上　訴　人　甲○○
訴訟代理人　乙○○
被 上訴 人　國防部陸軍總司令部
代　表　人　朱凱生
上列當事人間因退除給與事件，上訴人對於中華民國94年6月30
日臺北高等行政法院93年度訴字第01111號判決，提起上訴。本
院判決如下：
    主  文
上訴駁回。
上訴審訴訟費用由上訴人負擔。
　　理  由
一、緣上訴人於民國（下同）55年以上尉階支少校薪資，奉派赴
    大陸執行特種工作任務，同年12月13日失事被捕。嗣於88年
    8月9日脫困返台定居，經被上訴人核定以少校12級除役。上
    訴人不服，提起訴願，經國防部審議決定，將原處分撤銷，
    由被上訴人另為適法之處分，上訴人復不服被上訴人於法定
    期間內應作為而不作為，損害其權利或利益，再次提起訴願
    ，經國防部審議，命被上訴人於1個月內速為適法之處分，
    經被上訴人於92年6月19日以鄭樸字第0920014417號函（即
    原處分）復上訴人，上訴人不服，乃循序提起行政訴訟，遭
    原審判決駁回，遂提起本件上訴。
二、本件上訴人在原審起訴意旨略以：（一）上訴人難以脫身返
    台依軍職限齡辦理復職退伍，取得一切合法之權益，實無歸
    責於上訴人之理，今竟遭以「被難返台已逾本階最大年齡（
    校官最大58歲），依規定無法辦理回役復職」。又軍人軍階
    最大年齡之限制，係屬正常升遷運作之規定，而上訴人屬執
    行特種任務軍人，被難歸來自不能以一般正常規定視之，被
    上訴人卻以已核發退伍金在案，所請復職依規定無憑辦理，
    然係依何法令規定，未予說明，使人難以信服。況依公務員
    懲戒法第6條，上訴人停役條件消失，自應許上訴人復職。
    （二）上訴人陳請重新依法令規定辦理中校復職退伍，經被
    上訴人先後以90年8月28日信服字第21502號函及90年9月14
    日信服字第23117號函復示，而被上訴人先稱軍階查證屬實
    將辦理退除給與差額，後文卻稱中校3級證明文件即為當時
    宣告死亡通報令，然若無發布晉任中校及年資考績有案可稽
    之軍階者，依何憑據發布死亡通報令軍階，足證其先後處理
    原則不一。（三）上訴人在敵後執行特種任務係永續性，若
    不幸被難遭判刑與因戰地雙方作戰而在戰地中失蹤被俘送集
    中營管理之情形截然不同，且依陸海空軍軍官士官服役條例
    施行細則第9條第1、2款，所謂國軍派赴特區執行特種工作
    失蹤、被俘歸來人員人事處理作業規定 (以下稱歸來人員人
    事處理作業規定)係國防部88年10月6日易字第23197號令頒
    布，而上訴人早於88年8月9日申請復職退伍，被延宕至89年
    5月8日始予核定停役退伍，以法律不溯及既往，該作業規定
    應無適用，又該歸來人員人事處理作業規定三、(二)，與上訴
    人已按人事程序發布停役之身分不符，是該規定對上訴人退
    伍案也應無適用。（四）上訴人於60年11月1日晉任案，係
    依年資及被難服刑中仍有情資回報功績及累積3大功而晉任
    中校，非追晉之官階，且上訴人早於60年1月1日以人事命令
    晉升中校，而非依國防部81年3月1日起實施之國軍派赴特殊
    地區特種工作人員人事處理規定（下稱特種工作人員人事處
    理規定），因此上訴人晉升中校應受保障，不得變更。（五
    ）依特種人員人事處理規定第21條第4款，上訴人奉派大陸
    敵後執行特種任務，除失聯、失事之年資得予以追認外，生
    活補助費，亦應一併核發，且依公務人員保障法第5條，不
    得為更不利上訴人之決定，故應免予繳還所多發退伍給與。
    又上訴人受難期間未領薪餉，依國家情報工作法第24條及第
    26條，上訴人自應受保障。又行政命令與法律牴觸者無效，
    上開特種人員人事處理規定與國家情報工作法規定牴觸者，
    應屬無效。（六）被上訴人謂上訴人少、中校晉任人令存管
    檔案無資料可稽，然國防部訴願決定書則稱上訴人於60年1
    月1日奉國防部令晉支中校本俸3級，又國防部62年11月18日
    紹幹字第019736號令，即以上訴人中校階級飭辦。迄上訴人
    返台，始終未獲權責單位辦理上訴人回役或復職，上訴人已
    屬無職人員。而被上訴人辦理上訴人退除役給與案時，未先
    恢復上訴人中校職級後即併辦退伍（非留任或續任，已無軍
    職年齡問題），而逕予上訴人以少校停役辦退，其作業明顯
    違法。為此，訴請1.訴願決定及原處分均撤銷。2.被上訴人
    應對上訴人辦理復職後再核辦退除役。3.被上訴人應補發上
    訴人自62年11月7日至88年8月9日止中校被難期間之工作薪
    俸含主副食等費用等語。
三、被上訴人則以：（一）上訴人於55年12月12日派赴大陸地區
    工作，次日（12月13日）被俘（上訴人返國自述被俘時間）
    ，依服役條例第5條、第6條、第14條及其施行細則第9條，
    國防部89年5月8日易旭字第13905號令核定上訴人因被俘歸
    來補辦停役，並於55年12月13日生效，嗣被上訴人核定上訴
    人以少校12級限齡除役在案。（二）上訴人於派赴大陸地區
    工作當日被俘，基於當時時空因素，無法與其取得連繫，故
    在持續誤判情況下登載列記其晉支高一階中校支薪，現因上
    訴人返台歸來，並依其清查總結報告中自述確認被俘時間，
    依陸海空軍軍官士官任官條例第6條、服役條例第5條和第6
    條，上訴人於被俘之日為停役，而無服現役之事實即不符晉
    任條件，另依派赴大陸地區工作有關人事規定，派赴大陸工
    作人員，其各階停年必須屆滿，並依工作績效、發展潛力及
    聯絡情形等檢討辦理晉任，基此，國防部於92年6月13日核
    定被上訴人所報註銷上訴人晉支高一階中校支薪案，溯自60
    年1月1日生效，依法並無違失；且查存管案亦無其晉任少、
    中校任官令實體物證，上訴人已逾除役年齡，故被上訴人按
    情報部門所報以少校最高階俸級核予除役，實已善盡照顧袍
    澤之責。（三）依服役條例第5條，上訴人因已逾除役年齡
    （校官58歲），自不合申辦復職對象規定，另就被上訴人所
    核定上訴人以少校最高12級之退伍給與，其支領金額計2,58
    6,996元，若現准以其申請中校7級階級退伍給與，其可支領
    金額計2,522,622元；依此，被上訴人無須再補發上訴人所
    提差額部分，反之，應再予扣除，依法再繳還多發退伍給與
    64,374元。至於補發受難期間未領薪餉，並無類案及法規可
    循辦理，故被上訴人業於92年6月19日覆函，認依國軍官兵
    薪餉發放辦法規定不予補發，並無不合，又94年1月14日通
    過之國家情報工作法，依法令不溯及既往，上訴人不適用等
    語，資為抗辯。
四、原審斟酌全辯論意旨及調查證據之結果，以：（一）依當時
    之陸海空軍軍官服役條例第12條第1項第2款及同條例施行細
    則第11條第1項第2款，上訴人應自被俘之日起停役。另國防
    部之歸來人員人事處理作業規定一、(二)規定，38年政府遷台
    後，至64年7月31日以前，自台派赴大陸從事游擊工作失蹤
    、被俘之軍職、文職或軍階存記人員，為適用對象，又同規
    定三、(九)特區工作失蹤、被俘歸來人員申請辦退作業要領之
    規定，曾追晉（贈）之官階予以註銷，另按失蹤、被俘時之
    階級最高俸級，依陸海空軍軍官士官服役條例第23條、第28
    條及第37條附表二規定，核發退除給與，故上訴人於55年12
    月8日以上尉階，支少校薪俸，奉派赴大陸執行任務，於同
    年月13日失事被捕，上訴人嗣於88年8月9日脫困返台，國防
    部核定上訴人被俘停役，被上訴人因而依歸來人員人事處理
    作業規定，應按被俘時之階級（上尉）最高俸級，核發退除
    給與，被上訴人以少校最高俸級核發退除給與，已屬有利於
    上訴人，又依特種人員人事處理作業規定第23條後段，因而
    被上訴人否准上訴人以中校職退伍，並請求補發退伍除役給
    與差額及受難期間薪資 (含主副食)之請求，並無不合。（
    二）依特種人員人事處理規定第15條第2款和第18條，上訴
    人於55年12月13日停役，已無服役事實，其上尉停年未滿，
    自無從晉任，因而國防部於92年6月13日核定被上訴人所報
    註銷上訴人晉支高一階中校支薪案，於法無違。再上訴人被
    註銷之晉支高一階中校支薪，既是以呈報辦理晉任，國防部
    既以同樣方式核定註銷該存記，即使未通知上訴人，亦生效
    力，何況上訴人已知悉其存記經註銷，該註銷自生效力。又
    上訴人之晉任已被註銷，無「註記有效」之情形，自無從「
    應按照規定處理，上訴人為中校，應以中校復職後辦退役」
    。（三）上訴人任務是情搜，59年6月8日發給上訴人獎章、
    記功勛，係當時情況，如未聯絡，均認定執行任務中，為保
    障其權益，還是會辦理晉陞及核發薪資，又上訴人並無送情
    報回來，否則不可能宣告死亡，至於上訴人從被俘日至死亡
    日（按指宣告死亡日），被上訴人均依階級升遷發給薪資，
    依規定存在聯勤總部留守業務署，直到確定死亡日才未核發
    ，總共41萬元，上訴人歸來後經本人領走。故上訴人既出情
    搜任務時即被俘，且無情報回來，並無「忠誠執行任務或立
    有功績事實」，不符合特種人員人事處理規定第21條第3款
    規定要件，自無從援用。（四）上訴人於17年2月14日生，
    其於88年8月9日歸來時已是71歲，依服役條例第5條和第6條
    ，已逾尉官及校官除役年齡，亦無從以中校復職。（五）上
    訴人係於89年5月31日申請支領退伍除役給與，於同年6月7
    日被上訴人情報資料處呈報被上訴人辦理上訴人被俘歸來退
    伍作業，並非如上訴人所主張之於88年8月9日申請退伍，自
    應適用國防部88年10月6日歸來人員人事處理作業規定，至
    於94年2月5日公布之國家情報工作法，依其第33條並無溯及
    既往規定，上訴人不得主張適用該法。又該法第26條規定，
    係指適用該法時，如其他法律有更有利於情報人員時，得適
    用更有利之法律，上訴人既無從適用國家情報工作法，自無
    該法第26條之適用。從而，原處分否准上訴人以中校職退伍
    ，及補發退伍除役給與差額及受難期間薪資之請求，並無違
    法，訴願決定予以維持，亦無不合，而為駁回上訴人在原審
    之訴之判決。
五、上訴人上訴意旨復以：（一）今上訴人奉派敵後執行任務被
    難，久謀脫困未能返台，其滯留時間非上訴人所能自主，無
    法辦理回役復職無可歸責於上訴人，自不適用軍職復職年齡
    之限制，又復職併案辦理除役亦非回役續任，均與年齡逾限
    無關，被上訴人不予復職有規避補發未發薪俸之嫌。（二）
    國防部92年6月13日（92）睦晼字第0920004514號令註銷上
    訴人中校存記，未通知上訴人，依法規及程序均不合，又依
    特種人員人事處理規定，已核定存記有案者，仍按原規定辦
    理，故國防部上開註銷係違背法令，應屬無效。（三）國防
    部88年10月6日令頒之歸來人員人事處理作業規定無88年7月
    1日起實施之文字。（四）上訴人對證人吳健興證言之反駁
    卻未見原判決斟酌，又該證人係參與上訴人被難歸來清查總
    結案人員，若其對上訴人之前3大功存疑，卻同意建議上訴
    人以中校核退，顯見其證言為偽證。（五）復職併同辦理退
    伍案，既無復職延任、續任問題，與尉官、校官退役限制年
    齡無關，故被上訴人將上訴人降級以少校職階違法辦退，屬
    違法作業。（六）歸來人員處理作業規定（應為原特種人員
    人事處理規定）違反公務員懲戒法第6條，應為無效。（七
    ）依國家情報工作法第26條，上訴人應得就法律最有利及最
    新者，適用同法第24條，且該法亦未規定公布日前者不能適
    用，故上訴人自然應受該法條文保障，已無溯及既往之問題
    。（八）依檔案法之子法即機關檔案保存年限及銷毀辦法及
    機關檔案檢調作業要點，本案證人以何名義申請檢調情資檔
    案，又如不能檢調，其證言為謊言，且上訴人回報之情資依
    規定應早已逾期銷毀，自無從檢調。為此，請求行言詞辯論
    ，並訴請廢棄原判決，撤銷訴願決定及原處分等語。
六、本院查：
（一）按「軍官、士官除役年齡如左：．．．四、校官五十八歲
      。．．．。」「軍官、士官服現役最大年限或年齡如左：
      ．．．四、少校二十年。五、中校二十四年。．．．前項
      現役最大年限，自任官之日起算；服現役最大年齡，依其
      出生年月日計算至足齡之年次月一日止。」「軍官、士官
      在現役期間，依第十六條第一項第一款至第三款除役者，
      或民國三十八年一月一日以後，奉派執行任務，依第四款
      除役歸還人員，未回復現役者，其退除給與，適用第二十
      三條之規定。前項被俘歸還人員，經查明無損軍譽者，其
      被俘在監管之期間，不計服現役年資。但准予併計退除年
      資。」分別為本件處分時陸海空軍軍官士官服役條例第5
      條第1項第4款、第6條第1項第4、5款、第2項及第28條所
      明定。又依國防部88年10月6日（88）易日字第23197號令
      頒「歸來人員人事處理作業規定」一、(二)規定，38年政府
      遷台後，至64年7月31日以前，自台派赴大陸從事游擊工
      作失蹤、被俘之軍職、文職或軍階存記人員，為該規定適
      用之對象。另該規定三、實施規定（八）規定：「特區工
      作失蹤、被俘歸來人員，其除退年資算至入境之日為準，
      退除給與標準以核定退除生效之日為準。」（九）特區工
      作失蹤、被俘歸來人員申請辦退，其作業要領２規定：「
      曾追晉（贈）之官階予以註銷。」３規定：「按失蹤、被
      俘時之階級最高俸級，依服役條例第二十三條、第二十八
      條及第三十七條附表二規定，核發退除給與。」查「歸來
      人員人事處理作業規定」乃國防部本於其職權為處理國軍
      派赴特區執行特種工作而失蹤、被俘歸來人員之人事，所
      訂立之行政命令，核其內容與陸海空軍軍官士官服役條例
      之規定意旨無違，自得作為該規定所規範適用對象之相關
      人事處理依據。本件上訴人是17年2月4日出生，於34年4
      月1日任士兵，48年8月16日初任少尉，55年1月1日晉任上
      尉，55年10月1日以超一階少校支薪，同年12月12日派赴
      大陸地區執行任務，同年月13日失事被捕，惟因當時派遣
      單位無法與上訴人取得連絡，掌握其執行任務情形，相關
      單位仍依年資呈報上訴人於58年1月1日晉支少校本俸1級
      ，60年1月1日令晉支中校本俸3級，62年7月1日換敘中校
      俸級功一加一，後因多年未接獲其來函連絡，國防部於61
      年11月7日宣告失蹤，屆滿1年後，於62年11月28日再宣告
      作戰死亡。嗣上訴人於88年8月9日返台，國防部乃以89年
      5月8日易旭字第13905號令，核定上訴人因被俘歸來補辦
      停役，並溯自55年12月13日生效。另上訴人是於89年5月
      31日申請支領退伍除役給與，同年6月7日被上訴人情報資
      料處檢具其填註支領退伍除役給與申請書，呈報被上訴人
      辦理上訴人被俘歸來退伍作業；嗣國防部於92年6月13日
      以 (92)睦晥字第0920004514號函核定註銷上訴人晉支高
      一階薪 (中校)存記命令案，溯自60年1月1日生效，被上
      訴人則於92年6月19日以鄭樸字第0920014417號函核准上
      訴人以少校12級限齡除役等情，乃原審所確定之事實。而
      本件關於上訴人究應以少校或上訴人所主張之中校官階除
      役，乃應由被上訴人核定之事項，如上訴人對被上訴人之
      核定不服，應循撤銷訴訟方式請求救濟，故本件自應以處
      分時之事實及法律狀態作為原處分是否適法之判斷時點；
      另行政處分經作成並發生效力後，除有當然無效情事，縱
      有違法，於未經依法撤銷前，仍具行政處分之效力。故原
      審判決以本件原處分時國防部已核定註銷上訴人晉支高一
      階薪 (中校)存記命令案，並此註銷存記之處分已生效力
      ，依處分時之上述歸來人員人事處理作業規定及陸海空軍
      軍官士官服役條例，認被上訴人原應按被俘時之階級（上
      尉）最高俸級，核發退除給與，被上訴人以少校最高俸級
      核發退除給與，已屬有利於上訴人，而認原處分並無違誤
      ，依上開所述，核無不合，上訴人再以國防部註銷存記係
      屬違法，歸來人員人事處理作業規定於本件應無適用云云
      ，指摘原判決違法，並無可採。
（二）又按，依上訴人被俘當時有效之陸海空軍軍官服役條例第
      12條第1項第2款規定，常備軍官在現役期間被俘者，予以
      停役（陸海空軍軍官士官服役條例第14條第1項第2款亦同
      此規定）。同條例施行細則第11條第1項第2款則規定，被
      俘者，自被俘之日起停役。另「歸來人員人事處理作業規
      定」三、實施規定（二）規定：「特區工作失蹤、被俘歸
      來人員未按人事程序發布免（停）職及停役者，應依陸海
      空軍軍官士官任職條例、陸海空軍軍官士官服役條例與常
      備兵補充兵服役規則等規定，補辦免（停）職或停役手續
      。」至公務員懲戒法第6條第1項雖規定：「依第三條第一
      款或第四條規定停止職務之公務員，未受撤職或休職處分
      或徒刑之執行者，應許復職，並補給其停職期間之俸給。
      」惟本條之適用，係限於依同法第３條第1款或第4條規定
      停止職務之公務員。而依原審確定之事實，本件上訴人是
      經國防部以89年5月8日易旭字第13905號令，核定因被俘
      歸來補辦停役，並溯自55年12月13日生效，核與公務員懲
      戒法第6條第1項規範之情形無涉；並上訴人是因歸來時已
      逾尉官及校官除役年齡，故無從復職，亦據原審詳述其理
      由，而除役年齡乃陸海空軍軍官士官服役條例所明定，已
      如前述；故上訴人以「歸來人員人事處理作業規定」違反
      公務員懲戒法第6條第1項規定，指摘原判決予以援引，係
      屬違法云云，亦無可採。
（三）再按，國家情報工作法是於94年2月5日公布施行，且該法
      並無對過去之事實得溯及適用之規定。本件上訴人是因於
      55年12月13日被俘，故經國防部於其歸來後以89年5月8日
      易旭字第13905號令，核定因被俘歸來補辦停役，並溯自
      55年12月13日生效，已如前述，是關於上訴人請求補發工
      作薪俸含主副食等費用所屬之62年11月7日至88年8月9日
      ，上訴人是屬於停役狀態，依當時法令，並無應給付薪俸
      之規定，且前述陸海空軍軍官士官服役條例第28條復明文
      規定，被俘在監管期間，不計服現役年資；是原審以本件
      並無國家情報工作法之適用，認原處分否准上訴人補發薪
      資等費用之請求並無違誤，亦無不合；上訴意旨再以本件
      應有國家情報工作法之適用，指摘原判決違法，亦無可採
      。另關於證人吳健興之證詞何以足堪採取，已經原審判決
      詳述其得心證之理由，上訴人就此原審認定事實之職權行
      使事項，復行爭執，指摘原判決違法，自無可採。而其據
      以請求本院行言詞辯論，亦無必要，併予敘明。
（四）綜上所述，上訴人關於原審判決違法之主張，並無可採；
      此外，原審之認事用法，亦與現行法令及判例解釋，並無
      違背。上訴意旨指摘原判決違誤，求予廢棄，為無理由，
      應予駁回。
據上論結，本件上訴為無理由，依行政訴訟法第255條第1項、第
98條第3項前段，判決如主文。
中　　華　　民　　國　　94　　年　　11　　月　　10　　日
                  第五庭審判長法  官　高　啟　燦
                              法  官　蔡　進　田
                              法  官　黃　璽　君
                              法  官　廖　宏　明
                              法  官　楊  惠  欽
以  上  正  本  證  明  與  原  本  無  異
中　　華　　民　　國　　94　　年　　11　　月　　12　　日
　　　　　　　　　　　　　　　書記官　張　雅　琴
